臺灣高等法院高雄分院刑事判決　　　　100年度上訴字第764號
上　訴　人　臺灣高雄地方法院檢察署檢察官
上　訴　人
即　被　告　鄭素蘭
選任辯護人　紀錦隆律師
　　　　　　孫大昕律師
上列上訴人因被告偽造文書等案件，不服臺灣高雄地方法院99年
度易字第594 號中華民國100 年3 月23日第一審判決（起訴案號
：臺灣高雄地方法院檢察署98年度偵字第16523 號），提起上訴
，本院判決如下：
     主  文
原判決關於有罪部分撤銷。
鄭素蘭連續犯詐欺取財罪，處有期徒刑參年拾月；又犯詐欺取財
罪，共貳罪，各處有期徒刑伍月，均減為有期徒刑貳月又拾伍日
；又犯詐欺取財罪，共貳罪，各處有期徒刑陸月。應執行有期徒
刑伍年。
其餘上訴駁回。
    事  實
一、鄭素蘭分別於民國（下同）92年12月10日、94年3 月15日、
    96年6 月5 日，各自任會首而召集如附表一所示之3 互助會
    （下分別稱A 會、B 會、C 會，各合會之起迄時間、總會數
    、每期會款、投標方式、投標日期均如附表一所示）。就A
    會部分，李淑卿及其親友李正雄、鄭彩蓮、李淑惠、李淑文
    、徐巧雪各自以自己名義參與1 會，嗣於93年10月10日李淑
    惠將某1 名會員之往後活會會權買下，李淑文並於97年4 月
    10日得標而成為死會；陳潘秀錢則以「陳勝隆」、「阿秀」
    之名義參與2 會。就B 會部分，李淑卿之親友李淑文、李淑
    惠、李正雄、鄭美鳳各自以自己名義參與1 會；陳潘秀錢亦
    以「陳勝隆」、「阿秀」之名義參與2 會。就C 會部分，李
    淑卿之親友李江興、李淑惠、李淑文各自以自己名義參與1
    會；陳潘秀錢則以「陳勝隆」之名義參與1 會。詎鄭素蘭於
    該等合會進行中，因財務狀況不佳，週轉不靈，竟利用身為
    會首主持開標之機會，為以下犯行：
(一)、就A 會部分，於93年11月10日至95年6 月10日止，在高雄市
    某處之「阿蘭麵店」，意圖為自己不法之所有，而基於詐欺
    取財之概括犯意（犯意並延續至同月15日），連續偽冒真實
    身分不詳之共30名A 會會員之名義（無證據證明為未滿18歲
    之人），而冒名得標共30期（末期為95年6 月10日），得標
    後向李淑卿、陳潘秀錢等各該會期之活會會員謊稱係被冒標
    會員得標，致使李淑卿等各該會期之活會會員陷於錯誤，而
    如數交付各該當期會款給鄭素蘭收受，以此方式詐得各該當
    期活會會員所交付之金額共1574萬4000元（算式：30【期數
    】×8200【每期會錢：00000-0000】×64【活會會員數：總
    計85會減去已進行之15會死會、鄭素蘭含會首共3 會、鄭素
    蘭之夫鄭茂發1 會、鄭素蘭之女鄭芝婷2 會】），足生損害
    於被冒標之會員及其他合會活會會員（此部受詐欺之會員含
    李淑卿、李正雄、鄭彩蓮、李淑惠、李淑文、徐巧雪、陳潘
    秀錢在內）。
(二)、就B 會部分：
  1.於94年4 月15日起至95年6 月15日止，承前揭(一)部分之同一
    概括犯意，在相同地點，連續偽冒真實身分不詳之共22名B
    會會員之名義（無證據證明為未滿18歲之人），而冒名得標
    共22期（末期為95年6 月15日），得標後向各該會期之活會
    會員謊稱係被冒標會員得標，致使陳潘秀錢等各該會期之活
    會會員陷於錯誤，而如數交付各該當期會款給鄭素蘭收受，
    以此方式詐得各該當期活會會員所交付之金額共1407萬1200
    元（算式：22【期數】×8200【每期會錢：
    00000-0000】×78【活會會員數：總計81會減去鄭素蘭會首
    1 會、鄭茂發2 會】），足生損害於被冒標之會員及其他合
    會活會會員（此部受詐欺之會員含李淑文、李淑惠、李正雄
    、鄭美鳳、陳潘秀錢在內）。
  2.復於96年3 月15日及96年4 月15日先後召開2 會時，在相同
    地點，另分別意圖為自己不法之所有，而基於詐欺取財之犯
    意，先後偽冒真實身分不詳之共2 名B 會會員之名義（無證
    據證明為未滿18歲之人），因而先後冒名得標2 期，得標後
    向各該會期之活會會員謊稱係被冒標會員得標，致使陳潘秀
    錢等活會會員均陷於錯誤，而先後如數交付各該當期會款給
    鄭素蘭收受，以此方式詐得各該當期活會會員所交付之金額
    共106 萬6000元（算式：2 【期數】×8200【每期會錢：00
    000-0000】×65【活會會員數：總計81會減去鄭素蘭會首1
    會、鄭茂發2 會、95年7 月15日後已進行之13會】），足生
    損害於被冒標之會員及其他合會活會會員（此部受詐欺之會
    員含李淑文、李淑惠、李正雄、鄭美鳳、陳潘秀錢在內）。
(三)、就C 會部分，復於97年3 月5 日及97年4 月5 日先後召開2
    會時，在相同地點，另分別意圖為自己不法之所有，而基於
    詐欺取財之犯意，先後偽冒真實身分不詳之共2 名C 會會員
    之名義（檢察官起訴之會員其中2 名會員。無證據證明為未
    滿18歲之人），因而先後冒名得標2 期，得標後各向各該會
    期之活會會員謊稱係被冒標會員得標，致使陳潘秀錢等活會
    會員均陷於錯誤，而先後如數交付各該當期會款給鄭素蘭收
    受，以此方式分別詐得各該當期活會會員所交付之金額共12
    7 萬9200元（算式：2 【期數】×8200【每期會錢：00000-
    0000】×78【活會會員數：總計80會－鄭素蘭含會首共2 會
    】），足生損害於被冒標之會員及其他合會活會會員（此部
    受詐欺之會員含李江興、李淑惠、李淑文、陳潘秀錢在內）
    。
二、嗣因鄭素蘭無力負擔會款，於A 會第79期、B 會第56期、C
    會第16期結束後之97年4 月下旬，宣告3 會均止會，李淑卿
    、陳潘秀錢於向鄭素蘭對帳時發現各會活會會員人數明顯多
    於標單記載剩餘之活會會員人數，始悉上情。
三、案經李淑卿、陳潘秀錢訴由臺灣高雄地方法院檢察署檢察官
    偵查起訴。
    理  由
壹、證據能力部分：
    按被告以外之人於審判外之陳述，雖不符前4 條之規定，而
    經當事人於審判程序同意作為證據，法院審酌該言詞陳述或
    書面陳述作成時之情況，認為適當者，亦得為證據，刑事訴
    訟法第159 條之5 第1 項定有明文。查本案認定事實所引用
    之卷內證據資料，其原屬於傳聞證據部分，檢察官及被告鄭
    素蘭、辯護人於本院準備程序，均同意作為本案證據（見本
    院卷第40頁背面、第41頁正面），且本院審酌前揭言詞陳述
    或書面陳述作成時之情況，並無違法取證之瑕疵，亦認以之
    作為證據為適當，依上開規定，自均得為證據。
貳、有罪部分：
一、訊據上訴人即被告固坦承有自任會首而召集如附表一所示之
    A 、B 、C 等3 合會，且嗣因自身財務出現狀況為求週轉，
    而有偽冒他人名義而得標之情事；惟辯稱：所冒標之人為何
    人、冒標時間、冒標金額均不記得了；且A 會僅冒標20次、
    B 會僅冒標12次；冒標亦未偽造標單云云。經查，被告分別
    自任會首而召集如附表一所示之A 、B 、C 三互助會，就A
    會部分，告訴人李淑卿及其親友即被害人李正雄、鄭彩蓮、
    李淑惠、李淑文、徐巧雪各自以自己名義參與1 會，嗣於93
    年10月10日被害人李淑惠並將某1 名會員之往後活會會權買
    下，被害人李淑文則於97年4 月10日始得標而成為死會；告
    訴人陳潘秀錢則以「陳勝隆」、「阿秀」之名義參與2 會。
    就B 會部分，被害人李淑文、李淑惠、李正雄、鄭美鳳各自
    以自己名義參與1 會；告訴人陳潘秀錢亦以「陳勝隆」、「
    阿秀」之名義參與2 會。就C 會部分，被害人李江興、李淑
    惠、李淑文各自以自己名義參與1 會；告訴人陳潘秀錢則以
    「陳勝隆」之名義參與1 會。而被告於前揭合會進行中，因
    財務狀況不佳，週轉不靈，遂冒名得標，並向各該會期之活
    會會員謊稱係被冒標會員得標，致使活會會員陷於錯誤，而
    如數交付當期會款給被告收受。嗣因被告無力負擔會款，於
    A 會第79期、B 會第56期、C 會第16期結束後之約97年4 月
    下旬宣告3 會均止會，止會時A 會會員李淑卿及其親友李正
    雄、鄭彩蓮、李淑惠、李淑文、徐巧雪、「陳勝隆」、「阿
    秀」，及B 會會員李淑文、李淑惠、李正雄、鄭美鳳、「陳
    勝隆」、「阿秀」及C 會會員李江興、李淑惠、李淑文、「
    陳勝隆」等人，除李淑文曾於A 會97年4 月10日之會期標下
    而成為死會外（於被告冒標時仍屬活會），其餘均屬活會會
    員，且告訴人李淑卿之親友李淑文等人均係透過告訴人李淑
    卿標會、繳交會款等情，業經被告迭於偵查、原審審理中供
    稱：伊承認有冒標會款的行為，因為伊自己被他人倒會，經
    濟上有困難才以會養會，陳潘秀錢都沒有標過會，李淑卿部
    分（即指李淑卿代親友李淑文所標之1 會）曾有標過1 會，
    A 會部分李淑卿這邊有買過1 會等語所不否認（偵卷一第22
    頁、原審卷二第71、84、111-113 頁）。此部事實且經證人
    即告訴人李淑卿於偵查、原審審理中分別證稱：在被告止會
    後有找被告出來協商，發現有冒標是因為當時活會的人比死
    會的人還要多，97年4 月10日用李淑文名義標下1 會（偵卷
    一第22頁、偵卷二第13頁），A 、B 、C 等3 會的標會規則
    都如附表一所示，在A 會中有李正雄、李淑卿、鄭彩蓮、李
    淑惠、李淑文、徐巧雪等會員，李正雄等人是伊的親戚朋友
    ，大家一起參加合會，並透過伊標會及繳交會款，伊個人只
    有1 會，在A 會中一直到97年4 月10日才由李淑文標下1 會
    ，其他人都沒有標過，另外A 會中李淑惠還有在93年10月10
    日向另名會員買下1 會活會的會權，B 會中的會員是李淑文
    、李淑惠、李正雄、鄭美鳳，也都沒有標過，C 會中的會員
    是李江興、李淑文、李淑惠，也都沒有標過等語（原審卷二
    第74-83 頁），及證人即告訴人陳潘秀錢於偵查中證稱：標
    會的方式是在被告的「阿蘭麵店」寫標單競標等語（偵卷二
    第12頁），及證人胡順英即本件合會會員於原審審理中證稱
    ：被告在97年4 月10日會期後隔幾天就說她要倒會，一次倒
    了A 、B 、C 等3 會等語均屬明確（原審卷二第86-87 頁）
    ，並有告訴人分別於偵查及原審審理中先後提出之A 、B 、
    C 等3 會之會單共7 份、被告於止會後所自行整理製作之合
    會明細等在卷可查（偵卷一第4-6 、26-29 頁、原審卷二第
    121-124頁），是此部份事實自已足堪認定。
二、至被告雖坦承上情，惟其既供稱對於所冒標之會數、會員、
    標金等均無記憶，是本院自應依卷內現存之證據，並考量罪
    疑唯輕之原則，依最有利於被告之情形加以認定被告之犯行
    。經查：
(一)、前揭卷內被告於止會後所自行整理製作之合會明細及告訴人
    於審理中所提出之A 、B 、C 等3 會之會單，雖分別經告訴
    人及被告於原審準備程序中或原審審理中爭執其記載之正確
    性（告訴人爭執部分見原審卷二第46-48 頁、被告爭執部分
    見原審卷二第96頁），惟該等合會之會單既係告訴人李淑卿
    分別向本件其餘會員蔡素珠、涂碧雲所取得，此經其於原審
    審理中證述明確（原審卷二第82頁），而就重覆之A 會部分
    該2 提供者所記載之各期標金絕大部分均屬相符（原審卷二
    第121-122 頁，僅有97年3 月10日該會期係2300元或2100元
    有所不同），是自應認該等會單之記載確屬會員依照所知之
    各期標金依序記載而成，而足以作為本件認定被告冒標金額
    之依據；又上開被告製作之合會明細，雖經告訴人李淑卿表
    示其中所載為死會之會員可能有經冒標，惟經原審依職權傳
    喚證人胡順英、洪桂蓮到庭證稱：確實參與本件合會且部分
    已經得標等語（原審卷二第85-86 、89-90 、91-92 、96、
    101-102 頁），自應認被告於該等明細上記載為死會者確均
    有所據，而無被告明知為遭冒標之活會會員卻記載為死會之
    情形，故應認該等明細之記載亦足以作為本件認定被告冒標
    次數之依據，先予敘明。
(二)、而就本件被告冒標次數部分，自上開被告所製作之明細中，
    就A 會部分業已記載共有36筆活會，40筆死會（加計被告為
    會首之當然死會1 會），故該會共計85個會期中已有76筆紀
    錄，僅有9 會情形不明；B 會部分業已記載共有49筆活會，
    21筆死會（加計被告為會首之當然死會1 會），故該會共計
    81個會期中已有70筆紀錄，僅有11會情形不明；C 會部分業
    已記載共有66筆活會，7 筆死會（加計被告為會首之當然死
    會1 會），故該會共計80個會期中已有73筆紀錄，僅有7會
    情形不明。又因該等活、死會情形不明之會員中，A 會部分
    尚包括編號73、78、79、84、85之鄭茂發（被告之配偶）、
    鄭芝婷（被告之女兒）、鄭素蘭（被告），B 會部分則包括
    編號67、68之鄭茂發，C 會部分則包括編號72之鄭素蘭，此
    等會員若經被告以其名義競標當不致認屬冒標，是依罪疑惟
    輕原則，應採最有利被告之計算方式，亦即除該等本不屬冒
    標之會員外，其餘不明之全數會員既未經檢察官舉證證明有
    遭冒標之情，亦均應認為係確有實際競標之真實死會。依此
    ，則可知A 會部分實際上應有49會死會（40＋9 ），B 會部
    分實際上應有32會死會（21＋11），C 會部分實際上則應有
    14會死會（7 ＋7 ），故自被告本件宣告止會時，A 、B 、
    C 等3 會分別已進行79會、56會、16會等情形觀之，自應認
    定被告於A 會部分係冒標30期（79－49）、B 會部分係冒標
    24期（56－32）、C 會部分則係冒標2 期（16－14）。
(三)、又就本件各期冒標金額部分，因前揭告訴人於原審審理中所
    提出之會單其記載尚稱完整（原審卷二第122-124 頁），且
    衡諸常情，被告冒標之目的既係為獲取會款，本以所得較多
    為原則，證人胡順英於原審審理中並證稱：被告有時會說已
    經有人要標了要伊不要標等語（原審卷二第87頁），可見被
    告亦有實際介入管控標金之情形，是應認被告於冒標當時當
    不致以過高之金額得標；又雖其對標金有所管控，惟亦難期
    待於各次冒標時均能排除仍然有會員參與競標之狀況，則亦
    不應認為被告每次均能以紀錄上之最低金額得標。故本院認
    以各期記載標金之平均數作為被告各次冒標之金額之參考值
    ，依常理及本件現存證據而言當不致不利於被告。是經計算
    結果，共計116 會（78＋23＋15）中之總數為206900（A 會
    1405 00 ＋B 會38600 ＋C 會27800 ），得出其平均數1783
    .620後，參諸如附表一之投標方式係以100 元為單位，自應
    依有利被告之認定而以收取會款總額較少之1800元為被告各
    次冒標時參與競標之依據。
(四)、再就被告各合會冒標時間部分，因優先考量適用刑法修正前
    連續犯之規定、及中華民國九十六年減刑條例等之規定對於
    被告罪質上最為有利，次以考量於認定被告係較後期始開始
    冒標其所詐得之整體金額較少，故就A 會部分應認被告係於
    93年11月10日起至95年6 月10日起連續冒標30期，B 會部分
    其中22期應認係於94年4 月15日起至95年6 月15日起連續冒
    標22期，其餘2 期則應認係於減刑前最末之96年3 月15日、
    96年4 月15日各冒標1 期，C 會部分應認係於97年3 月5 日
    及97年4 月5 日各冒標1 期。自上所述，並可進一步認定於
    被告該等冒標期間內，各合會分別受詐騙之活會會員數目為
    ：A 會包括告訴人李淑卿、陳潘秀錢及被害人李正雄、鄭彩
    蓮、李淑惠、李淑文、徐巧雪在內之64名會員（總計85會減
    去已進行之15會死會及鄭素蘭含會首共3 會、鄭素蘭之夫鄭
    茂發1 會、鄭素蘭之女鄭芝婷2 會）；B 會前22期包括告訴
    人陳潘秀錢及被害人李淑文、李淑惠、李正雄、鄭美鳳在內
    之78名會員（總計81會減去鄭素蘭會首1 會及鄭茂發2 會）
    、後2 期則包括前揭會員在內之65名會員（總計81會減去鄭
    素蘭會首1 會、鄭茂發2 會、95年7 月15日後所進行之13會
    ）；C 會包括告訴人陳潘秀錢及被害人李江興、李淑惠、李
    淑文在內之78名會員（總計80會減去鄭素蘭含會首共2 會）
    。
(五)、至於被告冒標是否有偽造標單？證人李淑卿於原審具結證稱
    ：「我們不確定有無被冒標過。」、「（這三會投標時，是
    否需要寫標單？）我不知道他們去投標的情形為何，我們的
    方式是打電話，有些會員會去投標，必須在現場寫標單，在
    那邊等。」；證人胡順英於原審具結證稱：「（妳去投標時
    ，是否有寫標單？）沒有，被告鄭素蘭說不用，我們大家都
    很信任她。」、「（是否大家一起寫標單去開標？）沒有。
    」、「（都是用口頭講嗎？）有的是被告鄭素蘭用口頭講，
    像我們要標，她就說某人要標，這次先給他。」（見原審卷
    第86頁、第87頁）；被告於原審陳稱：「（冒標的時候，是
    否有寫標單？）因為會太多，我忘記了。」（見審易卷第23
    頁）、「（何時用別人的名義標？）時間已經很久了，而且
    搬家過，所以單子弄丟了，標單也是每一標會的現場提出，
    之後都不會留下來。」、「…我有以他人名義標會，但是不
    確定用何人名義…」、「標會時我有寫標單，標完會後都丟
    掉了，標單上會寫名子跟金額。」等語（見原審卷第14頁、
    第111 頁）。依上開證人李淑卿之證述，其係以打電話方式
    投標等情。依證人胡順英之證述，伊去投標沒寫標單，因為
    鄭素蘭說不用寫標單，大家都很信任她等情。而被告或稱因
    為會太多了，忘記有否寫標單；或稱有以他人名義寫標單，
    但是不確定用何人名義，標單也丟掉了云云，其先後所述不
    一。是上開互助會開標，有時縱有寫標單的情形，但被告上
    開冒標行為，是否有寫標單？倘有寫標單，究竟冒用何人名
    義寫標單？是否有寫上被冒標之名字及金額？均非無疑義，
    而本案又無任何冒標之標單扣案，依罪疑唯輕之原則，尚難
    遽認被告有冒用他人名義填寫標單並持以投標之行為。
(六)、又檢察官循告訴人之請求，聲請傳喚所有會員查明標會情形
    ，惟檢察官及告訴人、被告均無法提供欲傳喚會員之確實住
    居所，本院自無從依聲請而為傳喚，併此敘明。
(七)、綜上所述，被告就A 會所詐得之金額為1574萬4000元（30×
    8200×64）、B 會所詐得之金額為1407萬1200元（22×8200
    ×78）＋106 萬6000元（2 ×8200×65）、C 會所詐得之金
    額為127 萬9200元（2 ×8200×78）。
(八)、是本件被告所為犯罪事證明確，應予依法論科。
三、新舊法比較：
    查被告本件所為如犯罪事實欄一(一)及一(二)1.所示之行為後，
    刑法於94年2 月2 日修正公布，並自95年7 月1 日施行，應
    依刑法第2 條第1 項規定，為新舊法比較，茲就本件所涉相
    關規定說明如下：
(一)、修正後之刑法第33條第5 款規定「罰金：新臺幣1 千元以上
    ，以百元計算之」，與修正前之刑法第33條第5 款規定「罰
    金：1 元以上」相較，修正後之規定較不利於被告，本件被
    告所犯之詐欺取財罪，其法定刑中有罰金刑之規定，揆諸上
    開說明，自應以修正前之刑法第33條第5 款規定，定其罰金
    刑之最低度刑，對被告較為有利。另刑法分則之罪，其罰金
    刑貨幣單位由銀元修正為新臺幣之法律適用，非屬法律變更
    ，不生新舊法比較問題，而應適用刑法施行法第1 條之1 規
    定，併予敘明。
(二)、關於數罪併罰之規定，修正前刑法第51條規定：「數罪併罰
    ，分別宣告其罪之刑，依左列各款定其應執行者：」其中第
    5 款規定：「宣告多數有期徒刑者，於各刑中之最長期以上
    ，各刑合併之刑期以下，定其刑期。但不得逾20年。」；而
    修正後刑法第51條第5 款係規定：「宣告多數有期徒刑者，
    於各刑中之最長期以上，各刑合併之刑期以下，定其刑期。
    但不得逾30年」，其併合執行之刑度由舊法之20年提高為新
    法之30年，是修正後之刑法第51條規定並未較有利於被告。
(三)、修正後刑法第56條連續犯之規定業經刪除，此刪除雖非犯罪
    構成要件之變更，但顯已影響行為人刑罰之法律效果，自屬
    法律有變更。修正前第56條係規定「連續數行為而犯同一之
    罪名者，以1 罪論。但得加重其刑至二分之一」，將連續犯
    數犯行論以一罪，而修正後因業已無前開規定，則應將數罪
    併罰，並未較有利於被告，故比較新、舊法結果，修正後之
    刑法第56條規定並未較有利於被告。
(四)、綜上，經整體比較結果，仍應以適用修正前刑法較為有利於
    被告，則依現行刑法第2 條第1 項前段規定，本件如犯罪事
    實欄一(一)及一(二)1.所示之行為即應整體適用修正前刑法論罪
    科刑。
(五)、至被告所為如犯罪事實欄一(二)2.及一(三)所示之行為，均係在
    刑法修正後所為，此等部分自應逕行適用現行刑法之規定，
    併此敘明。
四、核被告所為，均係犯刑法第339 條第1 項之詐欺取財罪。被
    告於刑法修正前如犯罪事實欄一(一)、一(二)1.所為多次詐欺取
    財之犯行，均時間緊接，所犯係構成要件相同之罪，顯係基
    於概括犯意反覆為之，應依修正前刑法第56條連續犯之規定
    ，論以一罪，並依法加重其刑。被告所為前揭5 行為間（犯
    罪事實欄一(一)及一(二)1.共1 次、犯罪事實欄一(二)2.共2 次、
    犯罪事實欄一(三)共2 次），均犯意各別，行為互殊，應予分
    論併罰。
五、至檢察官起訴書附表二、三所載之金額，為告訴人李淑卿、
    陳潘秀錢及各被害人實際因跟會所繳交之會款，惟其等各期
    繳交會款時既均非每次均係遭被告冒標所致，而亦有非冒標
    之情形而繳交者，則自僅以本件所認定被告各該期冒標所繳
    交之當期會款始屬遭詐欺之款項，而得認與被告本件犯罪行
    為有關；至告訴人等人對其餘款項若有爭議，則應另就合會
    之民事法律關係加以請求，與被告本件犯行無涉。是檢察官
    逕以活會會員所繳之會款總額列為被告詐得款項，尚有誤會
    ，併此敘明。
參、無罪部分：
一、公訴意旨另以：被告就C 會部分係偽冒「李江興」、「李淑
    惠」、「李淑文」、「陳勝隆」之共4 人之名義參與競標，
    故被告除冒標該4 名會員其中經本院認定有罪2 名不詳姓名
    會員之會款外，被告另冒標其餘2 名會員之會款。因認被告
    另涉犯刑法第339 條第1 項之詐欺取財罪嫌云云。
二、按犯罪事實應依證據認定之，無證據不得認定犯罪事實；不
    能證明被告犯罪者，應諭知無罪之判決；又被告或共犯之自
    白，不得作為有罪判決之唯一證據，仍應調查其他必要之證
    據，以察其是否與事實相符，刑事訴訟法第154 條第2 項、
    第156 條第2 項、第301 條第1 項分別定有明文。又事實之
    認定，應憑證據，如未能發現相當證據，或證據不足以證明
    ，自不能以推測或擬制之方法，為裁判基礎；且認定不利於
    被告之事實須依積極證據，苟積極證據不足為不利於被告事
    實之認定時，即應為有利於被告之認定；另認定犯罪事實所
    憑之證據，雖不以直接證據為限，間接證據亦包括在內，然
    而無論直接證據或間接證據，其為訴訟上之證明，須於通常
    一般之人均不致有所懷疑，而得確信其為真實之程度者，始
    得據為有罪之認定，倘其證明尚未達到此一程度，而有合理
    之懷疑存在而無從使事實審法院得有罪之確信時，即應由法
    院為諭知被告無罪之判決（最高法院40年台上字第86號、30
    年台上字第816 號、76年台上字第4986號判例意旨參照）。
三、公訴意旨認被告另涉犯前揭罪嫌，係以證人李淑卿、陳潘秀
    錢於偵查中之證述、及前揭合會會單及被告所提出之明細表
    為其論據。訊據被告如前供稱：僅記得有冒標，不記得被冒
    標之人為何人等語。
四、經查，雖證人李淑卿於偵查中具結證稱：伊在A 會被冒標6
    會、B 會被冒標4 會及2 會、C 會被冒標3 會等語（偵卷一
    第21頁、偵卷二第13頁）；證人陳潘秀錢於偵查中具結亦證
    稱：伊在A 會被冒標2 會、B 會被冒標2 會、C 會被冒標1
    會等語（偵卷一第21頁）。惟本件告訴人2 人委任告訴代理
    人提出告訴時，其告訴狀上僅載明：「被告意圖為自己不法
    所有之詐欺取財概括犯意，連續冒用『會員』名義投標，致
    其他不知情之合會會員陷於錯誤而如數交付會款，使告訴人
    受有損害等語（偵卷一第1-2 頁），直至第一次偵查庭時告
    訴人2 人始回應檢察官之問題「妳被冒標幾會？」而為前開
    「被告冒用其等名義標會」之證述。然檢察官依告訴人所提
    出之前揭告訴狀內容，既只能知悉「被告確有冒標」，而無
    從知悉「告訴人確有被冒標」，則告訴人2 人對此問題所回
    答之內容、甚至檢察官提出該等問題之依據為何，實令人費
    解。且證人陳潘秀錢於偵查中具結證稱：不知道被告有沒有
    冒寫伊的標單，因為伊沒有要標就不會去等語（偵卷二第12
    頁），證人李淑卿於原審審理中亦證稱：B 會中伊親友的6
    會在止會時不確定有無被冒標過，也不知道有沒有被標走或
    是否有遭被告冒標等語（原審卷二第80頁），則應認渠等實
    際上雖從進行會數與實際死會數之差距可認被告確實有冒標
    行為，然應非確知被告究係偽冒何人之名義參與競標。故而
    ，渠等於偵查中前揭所述，是否出於將檢察官之問題誤為「
    自身共有幾會會權遭被告以冒標他人之方式詐騙金錢」所為
    之回答，本非無疑。
五、至證人李淑卿於原審審理中雖另證稱：伊確定A 會的這些會
    都有被標走，因為止會的時候被告說沒有伊的會了；B 會有
    被冒標走；C 會亦都被他人標走等語（原審卷二第78、80、
    82頁），惟其此等證述自其前後之意思推敲，無非均係以其
    所稱被告曾謂「沒有妳們的會」此句話而來。然此既屬其片
    面所述，則被告是否曾有如此表示，實際上並非無疑；且告
    訴人李淑卿於原審準備程序時陳稱：開協調會的時候胡順英
    有說被冒標，李舜期也有被冒標，洪桂蓮應該也有被冒標等
    語（原審卷二第47-48 頁），惟經原審依職權傳喚胡順英、
    李舜期、洪桂蓮到庭作證，其等均稱：不確定自己剩下的活
    會有無遭冒標等語（原審卷二第85-86 、89-90 、91-9 2、
    96、10 2頁），而均與告訴人李淑卿前揭所稱不符；是告訴
    人李淑卿雖可因止會時之死會人數與進行會數有所差距，可
    知被告確實有冒用他人名義標取會款之行為，然對於被告究
    竟係冒用何人名義乙節，其認知實際上亦非毫無錯誤。是本
    院雖自卷內證據可認被告本件確有如前所述之冒標行為，然
    其實際於C 會中冒用名義之對象及數目，並無從僅以前揭證
    人李淑卿、陳潘秀錢於偵查或原審審理中之證述，即作為不
    利被告認定之依據。故綜上所述，檢察官雖指被告在C 會中
    冒標之對象及數目多達4 人，惟其所提證據，就超過2 人之
    部分其證明之程度顯然尚未達於通常一般之人均不致有所懷
    疑，而得確信其為真實之程度，尚不足為被告有罪之積極證
    明，又本院復查無其他積極證據足資證明被告確在C 會中有
    冒標超過2 人之事實，揆諸前開法條規定，自應就該部分為
    無罪判決之諭知。
肆、原審就上開有罪部分論處被告罪刑，固非無見；惟查，有如
    上述，尚無確切之證據足以證明被告之冒標，併有偽造標單
    持以行使之行為，原審併認被告有此部分犯行，尚有未洽（
    檢察官亦未以偽造文書罪起訴），檢察官上訴意旨聲請傳喚
    全部會員，以查明標會情形，雖無從辦理（理由詳如上述）
    ；被告上訴意旨以其未冒標如此多次會款，雖亦不足取，但
    被告以其冒標未偽造標單（見本院準備程序爭執事項）而指
    摘原判決此部分不當，則為有理由，應由本院將原判決有罪
    部分撤銷改判。爰審酌被告召集本件A 、B 、C 等3 合會，
    且各合會之會期甚長、會員數亦均甚多，顯見各會員均甚為
    信賴被告始願意參與其中，詎其竟不思以正當之手法維持合
    會之順利運作，僅為圖一己週轉之便利，即利用擔任互助會
    會首之機會，冒用會員之名義冒標，導致各該互助會之活會
    會員受有損害，詐取金額甚鉅，造成各被害人莫大之損失，
    惟慮及其犯後終知對於犯行有所坦承，且於告訴人提告前實
    際上已有償還部分款項（偵卷一第21頁），及其本件犯罪之
    手段、目的等一切情狀，分別量處如主文第二項所示之刑。
    另被告如犯罪事實欄一(二)2.之犯行，其犯罪時間均在96年4
    月24日以前，合於中華民國九十六年罪犯減刑條例所定之減
    刑條件，各應依法予以減刑；至其如犯罪事實欄一(一)及一(二)
    1.之連續犯行，雖亦在96年4 月24日前所為，惟既業經本院
    宣告逾有期徒刑1 年6 月之刑，依同條例第3 條第1 項第15
    款及法院辦理九十六年減刑案件應行注意事項第10項之規定
    ，自不得減刑。並就本件應減刑之罪所減之刑、及不應減刑
    之罪之宣告刑，定其應執行之刑。
伍、原審就上開無罪部分，以不能證明被告有此部分被訴之犯行
    ，而為無罪之諭知，核無不合，檢察官上訴意旨仍認應傳喚
    全部會員，了解標會情形，以查明被告有無此部分被訴冒標
    之犯行，而指摘原判決此部分不當，為無理由，應予駁回。
據上論斷，應依刑事訴訟法第368 條、第369 條第1 項前段、36
4 條、第299 條第1 項前段，刑法第2 條第1 項前段、第339 條
第1 項，修正前刑法第56條、第51條第5 款，刑法施行法第1 條
之1 ，中華民國九十六年罪犯減刑條例第2 條第1 項第3 款、第
7 條、第11條，判決如主文。
本案經檢察官王登榮到庭執行職務。
中    華    民    國  100     年    10    月    13    日
                  刑事第十庭    審判長法  官  陳中和
                                      法  官  林水城
                                      法  官  邱永貴
以上正本證明與原本無異。
檢察官如不服本判決應於收受本判決後10日內向本院提出上訴書
狀，其未敘述上訴理由者，並得於提起上訴後10日內向本院補提
理由書狀（均須按他造當事人之人數附繕本）「切勿逕送上級法
院」。
被告不得上訴。
中    華    民    國  100     年    10    月    13    日
                                      書記官  盧雅婷
附錄本判決論罪科刑法條：
中華民國刑法第339條
意圖為自己或第三人不法之所有，以詐術使人將本人或第三人之
物交付者，處5 年以下有期徒刑、拘役或科或併科1 千元以下罰
金。
以前項方法得財產上不法之利益或使第三人得之者，亦同。
前二項之未遂犯罰之。
附表一：合會資料
┌──┬────────┬───┬──────┬─────────┬──────────┐
│編號│會期起迄        │總會數│每期會款    │投標方式          │投開標日期          │
├──┼────────┼───┼──────┼─────────┼──────────┤
│1   │92年12月10日起至│85會  │10000元     │內標制，底標1000元│每月10日（逢雙月加開│
│    │97年8 月10日止  │      │            │，以100元為單位   │1 會）              │
│    │（A 合會）      │      │            │                  │                    │
├──┼────────┼───┼──────┼─────────┼──────────┤
│2   │94年3 月15日起至│81會  │10000元     │內標制，底標1000元│每月15日（逢單月加開│
│    │98年9 月15日日止│      │            │，以100元為單位   │1 會）              │
│    │（B 合會）      │      │            │                  │                    │
├──┼────────┼───┼──────┼─────────┼──────────┤
│3   │96年6 月5 日起至│80會  │10000元     │內標制，底標1000元│每月5 日（逢單月加開│
│    │100 年11月5 日止│      │            │，以100元為單位   │1 會）              │
│    │（C 合會）      │      │            │                  │                    │
└──┴────────┴───┴──────┴─────────┴──────────┘